【裁判字號】    94,訴,1828
【裁判日期】    950217
【裁判案由】    交還房屋等
【裁判全文】
臺灣臺中地方法院民事判決              94年度訴字第1828號
原      告  庚○○
訴訟代理人  周黛婕  律師
複  代理人  甲○○
被      告  丁○○
            乙○○
            丙○○
            戊○○
共      同
訴訟代理人  吳瑞堯  律師
            康文毅  律師
上列當事人間請求交還房屋等事件，經本院於中華民國九十五年
一月二十七日言詞辯論終結，判決如下：
    主    文
被告應將坐落臺中縣豐原市○○段五三○之五及五三○之十地號
土地上，門牌號碼為臺中縣豐原市○○街一○六號房屋遷讓交還
原告。
被告並應自民國九十四年十一月一日起至交還前開房屋之日止，
按年連帶給付原告新臺幣貳拾玖萬貳仟柒佰貳拾貳元。
前項交還房屋之履行期間為三個月。
訴訟費用由被告負擔。
本判決於原告以新臺幣肆拾壹萬元被告供擔保後，得假執行；於
被告以新臺幣壹佰貳拾貳萬元為原告預供擔保後，得免為假執行
。
    事實及理由
壹、程序部分
一、被告四人經合法通知，皆未於最後言詞辯論期日到場，查無
    民事訴訟法第三百八十六條各款所列情形，依原告之聲請，
    由其一造辯論而為判決。
二、按訴狀送達後，原告不得將原訴變更或追加他訴，但擴張或
    減縮應受判決事項之聲明者，不在此限，又不變更訴訟標的
    ，而補充或更正事實上或法律上之陳述，非為訴之變更或追
    加，民事訴訟法第二百五十五條第一項第三款及第二百五十
    六條分別定有明文。經查，原告起訴聲明請求：被告應將門
    牌號碼臺中縣豐原市○○街一○六號房屋遷讓交還原告，並
    自民國九十四年六月十三日起至遷讓交還房屋之日止，按年
    連帶給付原告新臺幣（下同）二十九萬二千七百二十二元，
    嗣於本院九十四年十一月四日審理時庭呈準備書狀，變更聲
    明為：被告應共同將如拍賣附表所示之不動產遷讓返還原告
    ，並應自九十四年十一月一日起至遷讓系爭不動產之日止，
    按年連帶給付原告二十九萬二千七百二十二元，其中關於給
    付相當租金之不當得利金額之起算日變更部分，核屬減縮應
    受判決事項之聲明，至於準備書狀第一項之聲明，誤將土地
    部分亦列為請求範圍，業據原告於九十五年一月九日具狀陳
    報以起訴狀之聲明，即請求被告遷讓房屋為正確，此部分屬
    補充或更正陳述，非訴之變更追加，皆合於上開法律規定，
    應予許可。
貳、實體部分：
一、事實摘要：
(一)、原告起訴主張：原告於九十三年三月八日經由法院拍賣程序
    ，取得坐落於臺中縣豐原市○○段五三○之五及五三○之十
    地號土地，門牌號碼為臺中縣豐原市○○街一○六號房屋（
    下稱系爭房屋）之所有權，惟系爭房屋於原告取得所有權前
    ，即為被告丁○○承租及其家人即被告乙○○、丙○○、戊○○占用，租期自七十三年一月起，為不定期租賃，每月租
    金五千元，原告取得系爭房屋所有權後，即繼受前出租人，
    而與被告間成立不定期租賃契約，然原告於買受系爭房屋前
    ，因無自宅而於八十八年間向訴外人己○○承租房屋居住，
    所承租之房屋因老舊且嚴重漏水，已不堪居住，原告對系爭
    房屋即有收回自住之正當理由及必要情形，依土地法第一百
    條第一款規定，得終止租約，原告遂於九十四年八月三十日
    以存證信函為終止兩造間不定期租賃契約之意思表示，並於
    一個月後之同年十月三十日終止租約。兩造租賃關係既已消
    滅，被告自應負遷讓返還租賃物之義務，且原告為所有權人
    ，依民法第七百六十七條規定，自得請求被告返還系爭房屋
    。又被告於契約終止後，無法律上原因，繼續占有系爭建物
    ，受有未支付對價而使用之利益，並致原告受有損害，依民
    法侵權行為之法律規定，被告應給付相當於租金之損害賠償
    予原告，爰依民法第七百六十七條所有物返還請求權、第一
    百八十四條第一項、第一百八十五條第一項共同侵權行為損
    害賠償請求權，請求被告應將系爭房屋遷讓返還原告，並連
    帶給付自九十四年十一月一日起至遷讓返還上開房屋之日止
    ，按每年二十九萬二千七百二十元計算之賠償金等語，並聲
    明請求：除履行期間、假執行擔保金額及免假執行部分外，
    如主文所示。
(二)、被告四人皆未於最後言詞辯論期日到場，依其到庭及提出之
    書狀陳述，則以：本件原告係經由法院強制執行之拍賣程序
    而取得系爭房屋之所有權，並繼受原出租人之地位而與被告
    間有不定期租賃契約關係，原告為經濟上之強者，擔任二屆
    里長，必有設籍居住之事實，無收回房屋自住之正當理由及
    必要情形，原告終止租約即失所據等語，資為抗辯，並聲明
    請求：駁回原告之訴，如受不利判決，願供擔保，請宣告准
    免為假執行。
二、原告主張於九十三年三月八日經由法院拍賣程序，取得系爭
    房屋所有權，惟系爭房屋於原告取得所有權之前，即為被告
    丁○○承租及其家人即被告乙○○、丙○○、戊○○占用，
    租期自七十三年一月起，為不定期租賃，每月租金五千元，
    原告取得系爭房屋所有權後，與被告間成立不定期租賃契約
    ，而系爭房屋目前由被告乙○○於一樓店面經營祥記服飾行
    ，其餘被告皆占用居住於此，業據原告提出強制執行程序公
    告附表、本院九十三年二月五日中院松民執九十二執五字第
    二○五二七號不動產權利移轉證書、土地及建物登記謄本影
    本各一份在卷可稽，被告對此亦不爭執，堪認其為真實。本
    件關鍵爭執在於原告有無土地法第一百條第一款規定，收回
    自住之終止系爭不定期租賃契約之事由？
三、法院之判斷：
(一)、按不定期之房屋租賃，出租人有收回自住之必要者，依土地
    法第一百條第一款規定，得終止租賃契約，收回自住。所謂
    收回自住，指因正當事由有收回自住之必要者而言，出租人
    應就此負舉證責任，最高法院四十三年台上字第一一九九號
    判例可資參照。經查，原告主張其於臺中縣、市並無房屋可
    供居住，並向己○○承租臺中縣豐原市○○街二十八巷五號
    房屋居住，而承租之房屋老舊，嚴重漏水，已不堪使用等情
    ，業據原告提出租賃契約影本及照片四張在卷可稽，另證人
    即己○○之子張宗祐到庭證稱：八十八年一月一日開始出租
    予原告，每月租金一萬二千元，九十年再續約，租期自九十
    年一月一日至九十二年十二月三十日，九十二年迄今之租約
    則援用之，租金親自前去收取。目前屋況因已老舊，嚴重漏
    水，且尚另須付土地租金每月一萬元，出租一萬二千元，修
    理並不划算等語（詳見本院九十四年十二月九日言詞辯論筆
    錄），並庭呈租賃契約一份為憑，再參以原告除本件系爭房
    屋外，並無其他不動產可供居住，雖原告設籍於臺中縣豐原
    市○○街二十三巷一號，然該址房屋為訴外人蔡梅珠所有，
    而原告之夫陳建三設籍於臺中縣豐原市○○街五巷二十四號
    ，則為訴外人賴天生所有，此有原告歸戶財產查詢清單、臺
    中縣稅捐稽徵處地價稅及房屋稅繳款書影本各一紙在卷可佐
    ，是原告主張無房屋可供居住，而向己○○承租上開房屋之
    事實，應堪採信，被告辯稱原告與己○○間並無租約云云，
    尚非可採。至於被告辯稱原告擔任里長定有設籍事實一節，
    則因不動產所有權係以登記為據，並非以是否設籍該處為準
    ，本件所欲審酌者，係原告是否另有自有之房屋可供居住，
    與原告是否擔任里長或有無設籍，並無關連，被告所辯自非
    足採。再者，原告承租之房屋，已有漏水等情，已據證人張
    宗祐到庭證述屬實，原告主張承租之房屋已無法修繕，繼續
    居住使用，堪認為真實。綜上，原告既無其他房屋可供居住
    ，所承租之房屋又因老舊不堪修理使用，無法繼續承租居住
    ，客觀上即有將系爭房屋收回自住之正當理由及必要情形，
    符合土地法第一百條第一款終止不定期租賃契約之規定，原
    告主張終止租賃契約，收回系爭房屋，於法有據，應堪認定
    。
(二)、又不定期房屋租賃，出租人有收回自住之必要時，固得依土
    地法第一百條第一款之規定隨時收回該房屋。惟該條款之規
    定僅係限制出租人收回房屋之特別原因而已。如出租人依該
    條款以收回自住為由請求返還房屋者，自仍應依民法第四百
    五十條第三項但書之規定，租金以一個月定其支付之期限者
    ，出租人應以一個月之末日為契約終止期，並應至少於一個
    月前通知之，即應向承租人先期通知並經合法終止後，始有
    收回該房屋請求權存在。經查，原告於九十四年八月二十六
    日以臺中民權路郵局第八○二四號存證信函通知被告四人，
    系爭不定期租賃契約將於通知後之一個月，即九十四年十月
    三十日終止，於同年八月二十九日送達被告四人，原告復於
    九十四年十一月一日再以第九一○一號存證信函通知被告四
    人系爭租賃契約已終止，業據其提出上揭存證信函暨掛號郵
    件收件回執影本附卷為證，原告主張已終止系爭不定期租賃
    契約，合於前開法律規定，亦堪予認定，是系爭租賃契約業
    於九十四年十月三十日終止，被告四人即無再繼續居住之合
    法權源，原告請求被告遷讓系爭房屋，自屬有理。
(三)、按所有人對於無權占有或侵奪其所有物者，得請求返還之。
    對於妨害其所有權者，得請求除去之，又數人共同不法侵害
    他人之權利者，連帶負損害賠償責任，民法第七百六十七條
    前段及中段、第一百八十五條第一項分別定有明文。本件被
    告四人於系爭租賃契約終止後，繼續占用原告系爭房屋，已
    如上述，被告又無法舉證證明其占有系爭房屋有正當權源，
    則原告依據上揭法律規定，訴請被告將無權占用之房屋遷讓
    交還原告，洵屬正當，應予准許。次按，無權占有他人土地
    ，可能獲得相當租金之利益，並使他人受有損害，此為社會
    通常觀念，最高法院六十一年臺上字第一六九五號著有判例
    可參；又城市地方房屋法定最高限額租金，以不超過土地及
    其建築物申報總價年息百分之十為限，土地法第九十七條定
    有明文。所謂土地及建築物之總價額，土地價額依法定地價
    ，建築物價額依該管直轄市或縣市地政機關估定之價額；又
    土地所有權人未於公告期間申報地價者，以公告地價百分之
    八十為其申報地價，土地法施行法第二十五條、平均地權條
    例第十六條亦分別定有明文。又所謂法定地價，依土地法第
    一百四十八條規定，係指土地所有人依該法規定所申報之地
    價而言（最高法院八十八年度台上字第一○八號判決參照）
    。經查，系爭房屋坐落臺中縣豐原市○○段五三○之五、五
    三○之十地號土地，屬城市區域，此二筆土地面積分別為三
    十九及四平方公尺，原告於九十三年三月八日因拍賣取得，
    有土地登記謄本在卷可稽；又系爭土地於九十四年之土地公
    告地價皆為每平方公尺六萬零三百九十元，此有本院依職權
    查得之臺中縣豐原市○○段五三○之五及五三○之十地號土
    地公告現值及公告地價一件在卷可參。本院經審酌系爭房屋
    之現值為八十四萬九千八百元，此有原告提出之臺中縣稅捐
    稽徵處房屋稅籍證明書一紙附卷足憑，故以土地申報地價（
    即公告地價百分之八十）及房屋現值百分之十核計，最高限
    額租金為每年二十九萬二千七百二十二元《計算式：〔（
    39+4 ）×60390×80%＋849800〕×10%＝292722，元以下四
    捨五入》，而原告請求被告連帶自租賃契約終止日後之九十
    四年十一月一日起至遷讓房屋之日止，按年給付相當租金之
    不當得利二十九萬二千七百二十二元，合於上開之範圍，應
    予准許。
(四)、綜上所述，兩造間之不定期租賃契約既已終止，原告依民法
    七百六十七條、第一百八十四條第一項、第一百八十五條第
    一項，請求被告四人遷讓房屋予原告，並連帶給付自九十四
    年十一月一日起至遷讓返還上開房屋之日止，按每年二十九
    萬二千七百二十二元計算相當於租金之損害賠償，即屬有理
    。又遷讓房屋非立時可就，斟酌被告實際情況，定履行期間
    為三個月。
四、兩造均陳明願供擔保，分別聲請准予宣告假執行及免為假執
    行之宣告，經核均無不當，爰分別酌定相當之擔保金額予以
    宣告之。
參、本件事證已臻明確，兩造所為之其他主張，陳述並所提之證
    據，經審酌後，認均與本件之結論無礙，不再一一論述，併
    予敘明。
肆、結論：本件原告之訴為有理由，依民事訴訟法第三百八十五
    條第一項前段、第七十八條、第八十五條第一項、第三百九
    十六條第一項、第三百九十條第二項、第三百九十二條第二
    項，判決如主文。
中    華    民    國    95    年    2    月    17     日
                     民事第四庭法  官  曹宗鼎
以上正本係照原本作成
如對本判決上訴，須於判決送達後20日內向本院提出上訴狀
中    華    民    國    95    年    2    月    17     日
                               書記官


司法院資訊處製作；財團法人民間司法改革基金會備份。
